臺灣高等法院刑事判決　　　　　　　　　　　　　九十三年度交上易字第一七八號
　　上　訴　人　臺灣板橋地方法院檢察署檢察官
　　上　訴　人　甲○○
　　即　被　告
　　選任辯護人　蘇進文律師
右上訴人因被告過失傷害案件，不服臺灣板橋地方法院九十二年度交易字第六七九號
，中華民國九十三年五月十一日第一審判決（起訴案號：臺灣板橋地方法院檢察署九
十二年度偵字第一四四七二號）提起上訴，本院判決如左：
    主  文
原判決撤銷。
甲○○因過失傷害人，處有期徒刑貳月，如易科罰金，以參百元折算壹日。
    事  實
一、甲○○於民國九十二年四月二十三日中午十二時十分許（起訴書誤載為十二時三
    十分許），駕駛車號六八八九－ＦＧ號（起訴書誤載為ＦＧ－六八八九號）自用
    小客車，沿臺北縣板橋市○○路○段往同市○○路○段方向前進，行經臺北縣板
    橋市○○路○段一百七十七號前時，本應注意汽車行駛時，駕駛人應注意車前狀
    況及二車併行間隔，並隨時採取必要之安全措施。且依當時係晴天、有日間自然
    光線、行經鋪有柏油之市區道路○路面乾燥無缺陷、無障礙物、視距良好，所駕
    駛車輛機械性能良好，依其智識、能力並無不能注意之情事，適有同向在其右前
    方由乙○○騎乘車號ＱＶ二－七六三號（起訴書誤載為ＱＶＩ－七六三號）輕型
    機車行駛至上開處所，欲左轉至臺北縣板橋市○○○路○段時，未讓直行車先行
    ，正開始向左偏行時，因甲○○疏未注意車前狀況及二車併行間隔，並隨時採取
    必要之安全措施，仍以原速度向前行駛，見狀時已閃煞不及，其所駕駛自用小客
    車右前側撞擊乙○○身體（腰部至臀部間）左側，致乙○○連同機車倒地，受有
    左側髖臼及上下恥骨骨折之傷害。
二、案經被害人乙○○訴由臺灣板橋地方法院檢察署檢察官偵查起訴。
    理  由
一、訊據上訴人即被告甲○○矢口否認有何前揭過失傷害之犯行，辯稱：事發當時我
    駕駛自用小客車行駛在內側快車道，當時我的車速僅有二、三十公里，突然有一
    部機車從我右側車道要超越我，她偏向我的車道，準備要左轉，我看到後緊急煞
    車，對方可能聽到我的煞車聲，趕緊又騎回外側車道，並且踩煞車，人就往她左
    邊飛出去，我沒有撞到她云云。辯護人亦辯稱：(一)、告訴人於警詢、檢察官偵訊
    及法院訊問時之供述前後不一，相互矛盾，難以採信。(二)、警方拍攝被告自用小
    客車右車燈（相片編號七）看似有裂痕，然是因當日陽光折射鏡面才會造成，被
    告自用小客車之右大燈當時確實完好並無裂痕，告訴人機車及被告車輛既皆無撞
    擊痕跡，顯見告訴人並未遭被告撞擊云云。
二、經查：
　(一)、右揭犯罪事實，業據告訴人乙○○先後於警詢、原審偵、審中及本院審理時指
  述綦詳（見臺灣板橋地方法院檢察署九十二年度偵字第一四四七二號偵查卷第三頁
  反面、第十六頁、第十七頁；原審九十三年一月十三日準備程序筆錄、九十三年四
  月二十日審判筆錄、本院九十三年九月十四日審判筆錄），且有亞東紀念醫院九十
  二年六月二十四日診斷證明書一紙附卷可稽。就告訴人傷勢如何造成乙節，告訴人
  於原審審理時證稱：「被告汽車右側撞到我的左邊骨盤，我的機車往右前方傾倒，
  我人倒在機車旁邊。左腳的骨盤（腰部下面，臀部旁邊）斷成三截，擦傷比較少。
  」等語（見原審審判筆錄第七、八頁）。而上開診斷證明書之診斷欄上記載：「左
  側髖臼及上下恥骨骨折」等語；處置意見欄則記載：「病人於九十二年四月二十三
  日急診住院，四月二十四日手術行骨骼牽引，六月七日移除脛骨牽引鋼釘，目前仍
  醫院有關告訴人恥骨骨折部位，於其就診時有無外傷、所受骨折傷害是否係車輛直
  接撞擊所造成等事項。該院函以：「病患於本院就診時恥骨骨折部位並無外傷，但
  有皮下出血現象；其骨折共有三處，髖關節並未脫臼，故以經驗推論，骨折處為車
  輛直接撞擊之可能性為最大；其次可能性為病患自交通工具飛出，撞擊於外物之上
  。」等語（參見亞東紀念醫院九十三年二月二十八日亞歷字第０九三六四一００九
  十號函一紙暨乙○○病歷影本六十五張），又本院再函請國立臺灣大學醫學院附設
  醫院：「請查明人之身體於遭行進中之汽車撞擊時，該直接被撞部位之皮膚，會有
  何種現象產生？人若自行進中之機車飛出而摔落於馬路地面，該直接與地面接觸之
  皮膚，又會產生何種反應？此等力道是否足以致生髖臼及上下恥骨骨折之現象？」
  ，並據函復略稱：「1.人體若遭受行進中之汽車撞擊後彈開，狀況應類似鈍物撞擊
  。若撞擊力輕或撞擊處皮下脂肪較厚，通常會有皮膚發紅之現象。若撞擊力大或撞
  擊處皮下脂肪較薄，則易有瘀傷 (瘀青或瘀血)。若撞擊處下方正臨骨頭之硬物，
  或撞擊後未彈出而繼續受到壓迫，則可能會在皮膚造成不規則撕裂傷。2.若人體自
  行進中之機車摔落地面，同樣會有如鈍物撞擊之瘀傷，甚至於產生裂傷，此等力道
  確實可能足以造成髖臼及上下恥骨之骨折。此外，行進中飛出之人，由於本身帶有
  前進的慣性，所以接觸面可能會在地面滑行一段距離，而造成皮膚出現平行之擦傷
  傷口。」等語（見台灣大學醫學院附設醫院九十三年七月二十日（九十三）校附醫
  祕字第九三００二０七七二０號函），衡諸告訴人體型較肥胖（告訴人自述其於車
  禍發生時體重有八十六公斤，應相去不遠），騎乘五十ＣＣ之輕型機車，其部分身
  體露在機車車體之外，應可想像，是告訴人乙○○指訴其左側骨盤處遭被告自用小
  客車右前側直接撞擊之情，尚符常情，且與上開診斷證明所記載之傷勢相合，亦經
  亞東紀念醫院主治醫師判斷屬實，足堪採信。至於被告辯稱其傷勢係告訴人自行跌
  倒所造成云云，然本案被告及告訴人之車速不快（均自承不超過三十公里）、車輛
  亦無明顯擦撞痕跡之情況下，告訴人卻受有左側髖臼及上下恥骨骨折之傷害，傷勢
  可謂不輕，倘告訴人未遭被告車輛直接撞擊，而係自行跌倒，然一般機車騎士在重
  心不穩而跌倒之際，應有所查覺且尚在自身操控下，應可將傷害程度降低，跌落地
  上時縱有表皮擦挫傷，尚不致於造成如診斷證明書所記載之骨折傷勢。反之，告訴
  人遭被告車輛直接撞擊，因其猝不及防而失控倒地，較易造成上述骨折傷害。況且
  ，亞東紀念醫院主治醫師以被告骨折部位有皮下出血之現象，判斷出二種可能性，
  無論是車輛直接撞擊，或病患自交通工具飛出撞擊於外物上，均係身體遭外物撞擊
  所造成，與被告辯稱告訴人自行跌倒之情狀有別。且如告訴人自行跌倒飛出，然其
  前方並無其他車輛及物品阻擋，如何遭外物撞擊？相較之下，被告辯稱之可信度較
  為薄弱，告訴人之指訴較具堅強之憑信性，告訴人指稱其身體直接遭被告車輛撞擊
  乙節，堪以採信。
　(二)、又被告辯稱：事發當時其自用小客車之右大燈並未破裂，警方蒐證所攝照片係
  　　因當日陽光折射竟會才會造成看似裂痕；又其自用小客車右前保險桿之擦痕係
    　以前造成的，並非本件車禍所造成，告訴人機車及被告自用小客車皆無撞擊痕
      跡，顯見被告自用小客車並未撞擊告訴人云云，並有車損照片六幀為據。查臺
      灣省臺北縣區車輛行車事故鑑定委員會九十二年七月三十一日北鑑字第九二０
      七三四號函固記載：「被告車輛右前大燈玻璃內面產生之裂痕係撞擊林女身體
      產生所致。」等語，該鑑定委員會九十三年八月十二日北鑑字第九二０七三四
      號函亦記載：「經本會委員以放大鏡查看，右前大燈玻璃上有明顯裂痕，且右
      前保險桿上亦有擦拭痕，應是與乙○○接觸所產生。」惟證人即到場處理事故
      之臺北縣政府警察局板橋交通分隊警員林進彩於原審到庭具結證稱：「（問：
      有無看到汽車右前大燈玻璃受損情形？）沒有，他的大燈是好的。」、「（問
      ：有無記載玻璃有裂痕？）沒有，只記載保險桿有擦痕。」等語（見原審九十
      三年四月二十日審判筆錄第十六頁），且法務部調查局九十三年七月二十八日
      調科柒字第０九三００二七九一八０號鑑定通知書亦認定僅憑送鑑定二張照片
      無從判定大燈部分是否有細微裂痕，至於照片上大燈玻璃之白色斑點區塊，研
      判應屬日光反射、折射所產生之痕跡云云。參諸證人即警員林進彩親眼檢視被
      告車輛受損情形，而鑑定委員係依據照片進行鑑定，衡情應以調查局之鑑定意
      見書、證人林進彩之證述較可採信。是被告辯稱其自用小客車右大燈於事發當
      時並無破裂等語，應堪採信。另被告自用小客車右前方保險桿確有一擦痕，惟
      尚無事證足認係本件車禍所造成，然而姑不論該擦痕是否係本次車禍所造成，
      本件車禍肇因於被告汽車右前側，撞擊告訴人身體左側，以致告訴人人車失控
      倒地等節，已如上述，則其車輛外殼未出現凹損、刮痕，車燈未破裂等現象，
      仍合於常情，是本件實難僅以兩車無撞擊痕跡，遽為有利於被告之認定。
  (三)、再查，本件車禍發生地點位在臺北縣板橋市○○路○段一七七號前之三岔路口
      ，就被告及告訴人車行方向而言，其直行前往板橋市○○路○段，左側四十五
      度角方向前往南雅南路二段，由於當地正在施作捷運工程，道路左側係捷運工
      程圍籬，而道路路面因工程架設圍籬之關係，被告及告訴人車行方向（由土城
      往板橋）之路面較寬，四川路二段僅劃設二線道之分隔線（白色虛線），內側
      車道有四點二公尺，外側車道有七點三公尺（應為舊有標線，捷運施工後所造
      成路面遷移，以致車道寬度不同），紅綠燈前方三岔路段之路面則無標線；而
      被告車輛停在紅綠燈（停止線）前方約十二點一及七點八公尺處（分別以車頭
      及車尾計算），距離道路邊線約六點八至六點九公尺，約與四川路二段之分隔
      線（白色虛線）等距，告訴人機車於車禍後業經移動，惟該車在被告自用小客
      車右前側之左方零點八公尺處，留有一點四公尺之刮地痕等情，有道路交通事
      故調查報告表及事故現場圖各一份在卷可憑。由於本件肇事地點進行捷運工程
      施工，板橋市○○路○段路面，因舊有標線劃設為二線道，寬度不同，且內側
      車道可容納二輛車子通行，外側車道則可容納三部以上車輛通行，至於紅綠燈
      前方之三岔路段則無標線，故告訴人或稱行駛於「外側車道」（見偵查卷第十
      六頁反面、原審審判筆錄第四頁、本院審判筆錄第四頁），或稱行駛於「內側
      車道」（見原審九十三年一月十三日準備程序筆錄），應係標線不明確、路面
      較寬所致，此從被告亦自承行駛於「內側車道」，實則距離左側捷運圍籬有一
      段距離亦可得知，尚難以此遽而推翻告訴人指訴之可信性。再參酌告訴人在被
      告自用小客車右前側遭撞擊，而被告車輛停在道路分隔線之前，且告訴人自承
      欲左轉，有打方向燈之情，倘告訴人行駛在四川路最內側靠近圍籬附近，則告
      訴人左轉彎不致與被告車輛發生碰撞，可認告訴人原行駛在板橋市○○路○段
      分隔線附近，欲左轉至南雅南路二段時，遭被告自用小客車自後撞擊。再者，
      被告雖辯稱告訴人突然行駛至伊車道，兩車相距僅一公尺，而被告當時車速二
      十五公里，依交通部所頒「汽車行駛距離與反應距離一覽表」之記載，被告須
      有五點二公尺之反應距離，故被告縱使擦撞告訴人，亦無可避免，應無過失云
      云。惟被告辯稱告訴人突然變換車道至被告前面之情，已為告訴人所否認，衡
      情肇事現場路面寬敞，倘告訴人原行駛在被告後面或旁邊，欲左轉至南雅南路
      二段，待被告通過後再左轉彎尚綽綽有餘，豈會突然切到被告前面？再參諸被
      告自用小客車停車位置、告訴人機車在路面遺留之刮地痕等事證，堪認告訴人
      原騎乘機車在被告自用小客車右前方，行駛至板橋市○○路○段一七七號前之
      三岔路口時，欲左轉彎至同市○○○路○段，開始向右偏行時，其左側骨盤遭
      被告自用小客車右前保險桿撞擊，機車向右前方傾倒，告訴人則倒臥在機車左
      側。
　(四)、被告辯護人雖臚列告訴人歷次之陳述，認為告訴人前後指訴不一，相互矛盾，
  　　顯然不實云云（詳參九十三年四月十三日答辯狀）。惟按告訴人、證人之陳述
    　有部分前後不符，或相互間有所歧異時，究以何者為可採，法院原得本其自由
      心證予以斟酌，非謂一有不符或矛盾，即應認其全部均為不可採信，苟其基本
      事實之陳述，若果與真實性無礙時，則仍非不得予以採信。依一般經驗法則，
      被害人就同一被害事實，反覆接受不同司法人員之訊問，被害人在各次訊問時
      ，是否均能作精確的陳述，因被害人主觀上所具備記憶及描述事物的能力而有
      不同，甚至與訊問者訊問之方式、態度及被害者臨場之情緒亦有關聯，其陳述
      再透過不同紀錄人員之紀錄，在筆錄的記載上呈現若干差異，實屬無可避免（
      最高法院九十二年度台上字第一九六一號判決可資參照）。告訴人就騎乘機車
      在被告汽車右前方，欲左轉至板橋市○○○路○段，尚未左轉時，其左側骨盤
      遭被告汽車右前側撞及，機車向右前傾倒，人倒在機車左側之情節，並無二致
      。至於雙方車輛所在車道乙節，告訴人或稱行駛於「外側車道」（見偵查卷第
      十六頁反面、本院審判筆錄第四頁），或稱行駛於「內側車道」（見原審九十
      三年一月十三日準備程序筆錄），應係標線不明確、路面較寬所致，尚難以此
      遽而推翻告訴人指訴之可信性，已如前述。除此之外，被告辯護人認為告訴人
      機車應如其所稱之「左倒」，而非「右倒」，否則機車如係右倒，為何該機車
      右側全沒有任何摩擦地面痕跡，反而左側才有刮痕，可見告訴人所言不實云云
      。然遍查全卷，告訴人僅言「我的機車向右前方傾倒」（見原審審判筆錄第五
      頁），究指機車滑行方向或機車倒的方向，尚不明確。又被告辯護人認為告訴
      人於警詢時指稱「肇事現場時，因路口分向之關係才會發生『擦撞』」，進而
      認為「擦撞」係指二車發生擦撞，告訴人未謂其身體有被撞到云云，然而告訴
      人僅籠統指稱「擦撞」，並未指出係身體或車子發生擦撞，被告辯護人上開辯
      解似有曲解當事人之真意，況一般人至法庭陳述，其用語並非十分精確，在所
      難免，而法院實施交互詰問之目的，即在發現當事人陳述之真意，告訴人於原
      審審理時即明確指出左側骨盤直接遭撞擊，且經交互詰問後並無瑕疵可指（告
      訴人原稱左腿有受傷，因其主觀上認為左腿包括左側骨盤；嗣經檢察官詰問除
      左側骨盤外，左腿有無受傷，告訴人再答以沒有受傷，並無矛盾之處），辯護
      人上開指陳並無依據。另就車子有無損傷乙節，辯護人認為告訴人於警詢時初
      稱：「無車損」，嗣於檢察官訊問時則改稱：「被告車燈玻璃有破裂」，前後
      指訴不一云云。查被告自用小客車之車燈玻璃並未破損，已如前述，惟車禍發
      生常在一瞬間，且常在當事人預料之外，因此對於車禍發生原因、車損情形、
      受傷情狀等事項之陳述，常藉由事後回憶、檢視證據資料加以補充，而本案告
      訴人指稱被告車輛之車燈有破裂，據告訴人在本院陳稱：「我從交通警察那裡
      申請了照片，當時他們就告訴我車子的大燈破在裡面，後來我拿到照相館，照
      相館的人也說大燈外表沒破，裡面已經破，所以我就認為係大燈撞到，事實上
      我並沒有看到到底哪裡撞到我。」云云，參以臺灣省臺北縣區車輛行車事故鑑
      定委員會九十二年七月三十一日北鑑字第九二０七三四號函之分析意見書之記
      載，被告右前大燈玻璃內有裂痕。臺灣省車輛行車事故覆議鑑定委員會九十二
      年十月三十日府覆議字第九二二０八七六號函亦為相同認定，從而告訴人主觀
      上自會有相同之認知，符合常情，尚難以此推翻其陳述之可信性。
三、按汽車行駛時，駕駛人應注意車前狀況及兩車併行之間隔，並隨時採取必要之安
    全措施，道路交通安全規則第九十四條第三項定有明文。被告甲○○既考領有合
    格駕照，對於上開規定自知之甚稔，其駕車行經板橋市○○路○段一七七號前，
    見前方係三岔路口，即直行前往板橋市○○路○段，左邊四十五度角方向前往板
    橋市○○○路○段，可預見有部分車輛欲直行、另有部分車輛欲左彎，其本身欲
    直行，自當提高警覺，注意四周有無車輛將左轉至南雅南路二段，隨時作煞車之
    準備，以採取必要之措施。然被告於右揭時地駕駛自用小客車，依當時是晴天、
    有日間自然光線、行經鋪有柏油之市區道路○路面乾燥無缺陷、無障礙物、視距
    良好，其駕駛車輛之機械性能良好，依其智識、能力並無不能注意之情事，竟疏
    未注意其右前方有告訴人騎乘之機車欲左轉，仍貿然繼續往前行駛，以致告訴人
    開始向左偏行時，見狀時已閃煞不及，以致肇事，其有過失甚明。此與駕駛人因
    正常行駛於道路上，忽遇通常無法預見之突發狀況（例如行人突然從分隔島衝出
    、車輛超速、闖紅燈冒出），因此猝不及防之情形有別。至於告訴人左轉彎時未
    讓直行之被告車輛先行，違反道路交通安全規則第一百零二條第一項第六款規定
    ，雖亦有過失責任，惟無礙於被告過失犯行之認定。再參酌臺灣省臺北縣區車輛
    行車事故鑑定委員會雖認本件因跡證不足，無法作成鑑定意見，惟依現有資料，
    認為「林女（指告訴人）應為左轉時未讓直行車先行，為肇事主因；甲○○（即
    被告）應為未注意車前狀況，為肇事次因。」等語，臺灣省車輛行車事故覆議鑑
    定委員會亦採相同見解，被告選任辯護人雖認臺北縣區車輛行車事故鑑定委員會
    係按不實資料作基礎所為推論，顯有瑕疵，惟此已據該鑑定委員會就該被告選任
    辯護人所提問題各點詳為說明並敘明：「經查依本會鑑定之結果分為『鑑定意見
    書』及『鑑定分析函』兩種，若現場完整、跡證明確者，本會即作成鑑定意見書
    ，本案警方於現場上未繪機車之相關位置，然照片 (相片10) 尚有刮地痕，可確
    認機車之倒地位置，相關跡證也經委員們分析、比對、研判後，認為以分析函方
    式做成結論較適宜。」云云，經核鑑定委員會之分析意見書所記載被告右前大燈
    玻璃內有裂痕，雖與本院認定不同，然其對於被告有過失之認定則與本院認定並
    無不同，是該鑑定委員會之分析意見書自可採為被告於本件車禍有過失之證據。
    被告所辯並無過失云云，自無可採。而告訴人乙○○受有左側髖臼及上下尺骨骨
    折之傷害，有亞東紀念醫院診斷證明書一份在卷可憑，被告過失行為與告訴人所
    受傷害間，具有相當因果關係。此外，並有道路交通事故調查報告表（一）、（
    二）、道路交通事故現場圖、交通事故談話紀錄表各一份及事故現場、車損相片
    共十幀附卷可資佐證，本案事證明確，被告犯行堪予認定，應依法論科。
四、核被告甲○○所為，係犯刑法第二百八十四條第一項前段之過失傷害罪。又被告
    自始否認其為本件車禍之肇事者，且證人即警員林進彩於原審審理時亦具結證稱
    ：「（檢察官問：你指出擦痕，他表示不知道，你如何認定被告就是肇事者？）
    王先生說他報案的，到醫院時，告訴人指稱是被告撞到他，當時我們才知道是被
    告撞到告訴人。」、「（檢察官問：也就是在告訴人指出是被告撞到他的之前，
    被告並沒有承認他是肇事者？）是的。」等語（見原審九十三年四月二十日審判
    筆錄第十五、十六頁），顯見警方於告訴人告知後，始知悉被告為本件過失傷害
    案件之犯罪嫌疑人，即被告於有偵查權限之機關發覺犯罪前，並未坦承曾撞及告
    訴人，是被告應不符合自首之要件，附此敘明。
五、原審據以論科，被告上訴意旨否認有過失指摘原判決不當，固無可取，惟被告犯
    後始終否認有撞倒告訴人之過失犯行，亦未與告訴人達成民事和解並賠償其損失
    ，原審僅量處拘役五十日，量刑尚嫌稍輕，檢察官上訴意旨執此指摘原判決不當
    則為有理由，自應由本院將原判決撤銷改判。爰審酌被告並無前科，有本院被告
    全國前案紀錄表一份在卷足憑，其因一時疏忽，致告訴人乙○○受有上開傷害，
    兼及其智識程度、生活狀況、本件過失程度、告訴人亦有過失、告訴人受傷不輕
    、犯後堅決否認、迄未與告訴人達成民事和解並賠償損失等一切情狀，量處如主
    文所示之刑，並諭知易科罰金之折算標準，以示懲儆。
據上論斷，應依刑事訴訟法第三百六十九條第一項前段、第三百六十四條、第二百九
十九條第一項前段，刑法第二百八十四條第一項前段、第四十一條第一項，罰金罰鍰
提高標準條例第一條前段、第二條，判決如主文。
本案經檢察官周誠南到庭執行職務。
中　　　華　　　民　　　國　　九十三　　年　　　九　　　月　　  三十　　日
                              臺灣高等法院刑事第二庭
                                  審判長法  官  蔡  長  溪
                                        法  官  林  俊  益
                                        法  官  楊  貴  志
右正本證明與原本無異。
不得上訴。
                                        書記官  黃  德  煌
中　　　華　　　民　　　國　　九十三　　年　　　十　　　月　　　一　　　日
附錄：本案論罪科刑法條全文
中華民國刑法第二百八十四條第一項
(過失傷害罪)
因過失傷害人者，處六月以下有期徒刑、拘役或五百元以下罰金，致重傷者，處一年
以下有期徒刑、拘役或五百元以下罰金。
從事業務之人，因業務上之過失傷害人者，處一年以下有期徒刑、拘役或一千元以下
罰金，致重傷者，處三年以下有期徒刑、拘役或二千元以下罰金。
